【裁判字號】    92,上訴,67
【裁判日期】    920227
【裁判案由】    誣告
【裁判全文】
臺灣高等法院刑事判決                              九十二年度上訴字第六七號
    上  訴  人  臺灣桃園地方法院檢察署檢察官
    被      告  甲○○
右上訴人因被告誣告案件，不服臺灣桃園地方法院九十一年度訴字第八六○號，中華
民國九十一年十一月十二日第一審判決（起訴案號：臺灣桃園地方法院檢察署九十年
度偵字第一七一七三號）提起上訴，本院判決如左：
    主  文
上訴駁回。
    理  由
一、公訴意旨略以：被告甲○○意圖使告訴人乙○○受刑事處分，而於民國九十年七
    月二十三日向告訴人乙○○佯稱警察在找，而偕同告訴人乙○○至桃園縣警察局
    桃園分局武陵派出所（下稱武陵派出所）後，向值班員警謊稱遭告訴人乙○○持
    刀傷害，並要求立即逮捕告訴人乙○○，因員警告知非現行犯不得逮捕移送偵辦
    ，被告甲○○即離開派出所，旋至桃園地方法院檢察署控告告訴人乙○○傷害。
    因認被告涉犯刑法第一百六十九條第一項之誣告罪嫌云云。
二、訊據被告甲○○堅詞否認有何誣告犯行，辯稱：伊前開所述伊與告訴人發生爭執
    ，嗣遭告訴人持刀劃傷手掌之情，確有其事，伊並未誣告等語。
三、公訴人認被告甲○○涉有上開犯行，無非係以：告訴人乙○○於偵查中之指述，
    及證人周振發（武陵派出所員警）於偵查中結證之情，參以被告經傳拒不到庭陳
    述，且其提出告訴時所留通訊地址桃園市○○○街一四七號，又查無該址，有退
    回郵件一件在卷可稽，足認其無配合調查之意。而告訴人於七月二十三日確係隨
    同被告一同至派出所等情，亦據證人周振發於偵查中證稱無訛，告訴人茍有傷害
    犯行，應無可能自願偕同被告接受調查等節，為其主要論據。
四、按犯罪事實應依證據認定之，無證據不得推定其犯罪事實；又不能證明被告犯罪
    或其行為不罰者，應諭知無罪之判決，刑事訴訟法第一百五十四條、第三百零一
    條第一項分別定有明文。次按認定不利於被告之事實，須依積極證據，苟積極證
    據不足為不利於被告事實之認定時，即應為有利於被告之認定，更不必有何有利
    之證據，最高法院三十年上字第八一六號著有判例可資參照。又誣告罪之成立，
    須其申告內容完全出於憑空捏造，若所告尚非全然無因，衹因缺乏積極證明致被
    誣告人不受訴追處罰者尚難遽以誣告論罪；誣告罪之成立，以意圖他人受刑事處
    分，虛構事實而向該管公務員申告為其要件，故其所訴事實，雖不能證明係屬實
    在，而在積極方面尚無證據證明其確係故意虛構者，仍不能遽以誣告罪論處；告
    訴人所訴事實，不能證明其係實在，對於被訴人為不起訴處分確定者，是否構成
    誣告罪，尚應就其有無虛構誣告之故意以為斷，並非當然可以誣告罪相繩；又所
    訴事實，縱屬不能證明係屬實在，而在積極方面尚無證據證明其確係故意虛構者
    ，仍不能據以誣告論罪，至若事出有因，僅被申告者犯罪未能積極證明，則祇能
    以證據不足，諭知被申告者無罪或不起訴，尚不能遽行推定申告人係屬虛構事實
    ，論以誣告之罪，此在最高法院二十年度上字第七一七號、四十三年度台上字第
    二五一號、四十四年度台上字第八九二號、四十六年度台上字第九二七號、五十
    九年度台上字第五八一號判例及最高法院五十三年度台上字第二九四三號、第三
    一一六號、八十三年度台上字第五一四０號、第五四一０號、第三二一七號、第
    三００號、第一九五九號、八十四年度台上字第二七一號、八十五年度台上字第
    五四三號、八十六年度台上字第八八六號、第二五八四號諸判決，闡釋甚明。經
    查：
  (一)、依被告所提出之敏盛綜合醫院診斷證明書一紙，其上明確載有被告於九十年七
      月二十三日（誤載為二十四日）前往該醫院就診，並確實受有「左手撕裂傷」
      之傷害，堪認被告確實受有如上之傷害，其所述遭受他人持水果刀劃傷乙節，
      應屬不虛，被告申告傷害之內容，並非完全出於憑空捏造，尚非全然無因。
  (二)、參諸被告不僅偕同告訴人同往武陵派出所報案，並於警員不願受理時，隨即前
      往台灣桃園地方法院檢察署按鈴申告，並提出上開診斷證明書佐證等情，業據
      告訴人乙○○、證人即警員周振發陳述甚明，並有受理各類案件記錄表、台灣
      桃園地方法院檢察署申告案件受理單各一紙，及檢察官偵訊筆錄附卷可稽，堪
      認被告確實自認受有如上之傷害，而汲汲於訴追告訴人之犯行，倘其上開指述
      全屬虛妄，衡情被告當不至於如此堅決控訴。
  (三)、告訴人乙○○雖堅稱並無傷害被告乙情，然被告先前於派出所之指訴與診斷證
      明之記載，攸關告訴人乙○○是否涉有傷害犯嫌，是以告訴人之否認傷害犯行
      ，是否可信，不無疑問，尚難全然採信。況按告訴人乙○○於前揭傷害案件之
      辯解，是否可信，其憑信性如何，與一般證言無殊，仍須受憑信性之檢驗。而
      檢驗憑信性時，陳述人個人平時誠實或不誠實之性格以及具體品行作為，關係
      其能否據實陳述，證據法則上應足以作為檢驗憑信性之證據；詳言之，誠實之
      性格或具體誠實之品行作為，足以增益陳述之憑信性，反之，則減損其憑信性
      。查告訴人前有多次竊盜、脫逃、妨害自由、恐嚇取財、傷害等前案記錄，分
      別經法院判決確定在案，此有台灣高等法院被告全國前案紀錄表在卷可稽，核
      該具體品行之作為，多含有暴力本質，而其前科累累、素行不佳，亦具有不據
      實陳述之性格特徵。準此以觀，告訴人上開指訴，是否採信，尚非無疑。縱然
      上開告訴人被訴傷害案件，因無積極證據證明，但本件事出有因，已如前述，
      顯非出於虛構，非謂一旦申告而不能證明所訴為真，即屬誣告。
  (四)、至於公訴人所指被告甲○○於提出告訴時所留通訊地址「桃園市○○○街一四
      七號」查無該址，足認其無配合調查之意乙節。查，該址係由台灣桃園地方法
      院檢察署法警載明於申告案件受理單上，嗣於檢察官偵訊時，被告並未陳述該
      地址，此有該申告案件受理單及偵訊筆錄可考，參諸被告所辯伊當時係稱「桃
      園市○○路一四七號」云云，則上開「桃園市○○路一四七號」地址是否該法
      警所誤載，亦未可知。況且被告為一流浪漢之情，業據告訴人乙○○陳述明確
      ，縱然無法依址聯絡到被告，亦符情理之常，顯難因此遽認被告無配合調查之
      意。另公訴人所指：告訴人苟有傷害犯行，應無可能自願偕同被告接受調查乙
      節，顯然出於臆測、推論。反面觀之，告訴人苟無傷害犯行，又何須自願偕同
      被告接受調查？而被告為一高齡八十餘歲且為視障之流浪漢，其向告訴人陳稱
      警察找伊云云，告訴人何以相信？亦足啟人疑竇。
  (五)、復按，告訴人所訴事實，不能證明其係實在，對於被訴人為不起訴處分確定者
      ，是否構成誣告罪，尚應就其有無虛構誣告之故意以為斷，並非當然可以誣告
      罪相繩；又所訴事實，縱屬不能證明係屬實在，而在積極方面尚無證據證明其
      確係故意虛構者，仍不能據以誣告論罪，至若事出有因，僅被申告者犯罪未能
      積極證明，則祇能以證據不足，諭知被申告者無罪或不起訴，尚不能遽行推定
      申告人係屬虛構事實，論以誣告之罪，此於前揭實務見解中陳述甚明。告訴人
      乙○○所涉傷害案件（九十年度偵字第一二０六七號），雖經檢察官認為：並
      無證據證明告訴人有傷害情事，而為不起訴之處分，但此乃檢察官就事實認定
      及法律適用之自由心證，故亦不得認被告就此事實提起告訴，即認有誣告犯意
      。況且，縱告訴人乙○○確無任何傷害情事，但本件既事出有因，已如前述，
      顯非被告故意虛構，實難認其有誣告之犯意。
  (六)、綜上所述，被告所辯，尚非虛妄，自可採信，揆諸首開說明，被告之行為，核
      與誣告罪構成要件有間。
  (七)、此外，復查無其他積極證據足資證明被告甲○○確有何誣告之犯行，既不能證
      明被告犯罪，揆諸前揭說明，原審為被告無罪判決之諭知，並無不當，應予維
      持。
五、檢察官上訴意旨略以：(1)被告甲告內容是否出於憑空捏造，應綜合一切客觀事證
    觀之，不能僅以被告有提出驗傷為憑，即認其申告非出於憑空捏造；況提出傷害
    告訴，需檢附驗傷單，此為一般社會大眾所明知，且驗傷單亦僅能證明被告受有
    傷害，無法直接證明此一傷害為被告自殘，或其他第三人所致，故實難以驗傷單
    之提出認申告內容非出於憑空捏造。(2)若被告亟欲誣告他人犯罪，派出所不受理
    其申告，為貫撤其誣告犯行，被告衡情當然會前往地檢署按鈴申告，此一事實應
    不足作為對被告有利事實之認定。(3)原審斟酌關於告訴人之素行實與本案無關，
    而認告訴人指訴未可全然採信，進而為被告有利之認定，顯與本案無關之考量。
    (4)申告單上記載被告甲○○之上開二地址，筆跡並非同一人所寫，其上記載「通
    訊處：桃園市○○○街一四七號」顯為書記官筆跡，只要比對卷內筆錄及申告單
    即可得知，況被告居無定所，通常亦會告知法警或檢察官此一重要事項，原審捨
    此正常情況不論，且無其他事證左證之情形下，遽以推論申告單上「桃園市○○
    ○街一四七號」或係法警誤載聯絡地址，純屬臆測之詞，實有未洽云云，惟查：
    (一)、被告確實受有如診斷證明書所載之傷害，足以證明其之前之告訴並非出於憑
    空捏造；(二)、當司法警察機關不受理被害人之告訴時，被害人轉而向檢察官提出
    告訴，此乃被害人申告提出告訴之方式，尚難因此而推論本件被告有誣告之犯意
    ；(三)、本件告訴人之前科與素行，確實可以作為本件所辯是否虛偽之佐證，核無
    不合；(四)、本件被告是視障之人，並不精通司法作業程序，其未告知法警或檢察
    官其業已變更住所，自難加以苛求。綜上所述，公訴人上訴意旨，仍執前詞指摘
    原判決不當，為無理由，應予駁回。
七、被告甲○○經合法傳喚無正當理由不到庭，爰不待其陳述逕行判決。
據上論斷，應依刑事訴訟法第三百六十八條、第三百七十一條，判決如主文。
本案經檢察官周誠南到庭執行職務。
中      華      民      國    九十二    年      二      月    二十七    日
                              台灣高等法院刑事第二庭
                                  審判長法  官  蔡  長  溪
                                        法  官  楊  貴  志
                                        法  官  林  俊  益
右正本證明與原本無異。
如不服本判決應於收受送達後十日內向本院提出上訴書狀，其未敘述上訴之理由者並
得於提起上訴後十日內向本院補提理由書。
                                        書記官  陳  明  琴
中      華      民      國    九十二    年    二        月  二十七      日


司法院資訊處製作；財團法人民間司法改革基金會備份。
